最高法院刑事判決　　　　　　九十四年度台上字第六九三六號
　　上　訴　人　台灣高等法院高雄分院檢察署檢察官
　　被　　　告　甲○○
上列上訴人因被告常業重利案件，不服台灣高等法院高雄分院中
華民國九十二年三月三十一日第二審判決（九十一年度上訴字第
九五二號，起訴案號：台灣高雄地方法院檢察署八十九年度偵字
第二六八四八號），提起上訴，本院判決如下：
    主  文
上訴駁回。
    理  由
按刑事訴訟法第三百七十七條規定，上訴於第三審法院，非以判
決違背法令為理由，不得為之。是提起第三審上訴，應以原判決
違背法令為理由，係屬法定要件。如果上訴理由狀並未依據卷內
訴訟資料，具體指摘原判決不適用何種法則或如何適用不當，或
所指摘原判決違法情事，顯與法律規定得為第三審上訴理由之違
法情形，不相適合時，均應認其上訴為違背法律上之程式，予以
駁回。本件檢察官上訴意旨略稱：(一)、告訴人盧俊谷於警詢、偵
查中均指稱係向被告甲○○借款，於第一審時始改稱向黃安標借
款，惟其既稱願以錢莊之利息付給黃安標，足見其自始已知向黃
安標借款，於報警時何不直接指稱向黃安標告貸，反稱係向被告
借款，顯有矛盾。且：黃安標在第一審時陳稱告訴人還錢之前
已告知要還新台幣（下同）一萬八千元，與其於原審所稱當時不
知告訴人只還他一萬五千元，前後顯有不一致之處。關於借款
情形，黃安標稱借款予告訴人二萬元，利息十天一期四千元，預
扣利息，實付一萬六千元，而告訴人在第一審則稱向黃安標借款
一萬五千元，預扣利息三千元，實拿一萬二千元，渠等就借款重
要事項之供述亦明顯不符。黃安標在原審所供上開借款係利息
後付，還款時告訴人付一萬五千元，尚差五千元，嗣告訴人要再
補貼七千元云云，與其在第一審之證述顯屬歧異。被告在原審
就黃安標交付告訴人身分證及本票時間地點之供述，與黃安標所
述亦不相符。顯見黃安標之證述與告訴人及被告多所齟齬，原審
未察，亦未說明理由，逕認黃安標所述與告訴人於原審指稱之情
節相符，難謂無證據上理由不備之違法。(二)、原判決雖謂黃安標
涉嫌重利罪，另案在第一審檢察署偵查中，尚未偵結，似認本件
與黃安標涉嫌之重利係同一案件，惟該案既尚未偵結，與本件之
關連性為何？該案之證據資料有何足認本件告訴人確係向黃安標
借款？被告受黃安標之託，前往收款，與黃安標有無共犯？原審
仍未查明並說明理由，即逕認黃安標所涉該重利即本件之重利，
亦有調查未盡之及理由不備之違法云云。
惟查：刑事訴訟法上所謂認定犯罪事實之證據，係指足以證明被
告確有犯罪行為之積極證據而言，該項證據必須適合於被告犯罪
事實之認定，始得採為斷罪之資料。如未能發現相當證據，或證
據不足以證明，自不能以推測或擬制之方法，以為裁判之基礎。
本件公訴意旨認被告涉有常業重利罪嫌，無非以告訴人於警詢及
偵查中之指述，並卷附面額六萬元之本票、身分證影本及空白之
汽車買賣合約書各一紙等為其論據。原判決以被告堅決否認重利
犯行，辯稱：當天是黃安標要伊幫他拿身分證及本票到點將撞球
場還給告訴人，黃安標說告訴人欠他七千元要還他，因他有事不
能前去，伊和鄭智勝正好要去撞球，才委託伊去拿，伊不知道黃
安標有從事貸放高利的行為等語。而告訴人於警詢中雖陳稱：「
於八十九年十一月十六日十五時許，我在高市○○○○○路一家
點將撞球場已經交給『阿明』新台幣一萬八千元，但他說要再拿
新台幣七千元才要還我本票及身分證，但我身上已經沒錢所以於
十一月十六日十九時我與警方配合在點將撞球場查獲鄭智勝及甲
○○他是綽號叫『阿明』男子」，於偵查中稱：「用行動電話0
000000000號打給0000000000號（與『阿明
』聯絡），『阿明』就是我在警局指認的甲○○」各等語，然其
於第一審時改稱：「我是向黃安標借錢的，我是透過朋友向他借
的；因之前曾向錢莊借過錢，所以我向黃安標表示願以錢莊的利
息付給他。我那次向他借一萬五千元，只有借一次，在八十九年
十一月間借的。八十九年八月那次則是我向錢莊借的」、「00
00000000是錢莊的電話」、「我在撞球間與黃安標有點
認識，當時因為要繳信用卡的錢，所以才以錢莊的利息向他借款
，我向他借一萬五，預扣三千元利息，我實拿一萬二千元，利息
十天一期，我在還錢的那天又再付三千元的利息，所以我總共付
了一萬八千元。因為怕黃安標不信任我，所以才簽六萬元本票給
他，錢莊亦是這樣子」、「當初報案時，是我朋友（林明雄）跟
我去的，朋友說如果要警方受理這件案子，就要我說嚴重一點，
我為了要引出後面的人，才這樣說（被告）的」、「我認為被告
與黃安標有認識，應該由被告那邊咬出黃安標」、「『阿明』不
是黃安標，那是之前錢莊的人」、「我之前並不認識被告，只有
在案發當天才見過被告」各等語，顯見告訴人之指述不一，已難
盡信。而黃安標於第一審證稱：「我有借錢給盧俊谷，他向我借
二萬元，利息以十天為一期，收四千元，他要我給他一萬六，他
說他借十天就要還我，還說會再與我聯絡，還錢的那天，因為我
正好有事，所以託被告去拿」、「告訴人要還錢之前，有打電話
給我，只要還我一萬八，十一月十六日下午還錢那天我也有在場
，我有質問告訴人為何只要還我一萬八。當天晚上我就告訴被告
，告訴人還會再拿七千元來還我」等語，復於原審證稱：「我與
盧俊谷是在撞球場認識的，約認識一年多，他曾經向我借過一次
錢，借了二萬元，……而盧俊谷也有當場數錢，還當場交給我一
張面額六萬元的本票及身分證原本，這本票及身分證是他自己交
給我的，……到了月底他主動打電話給我說要還我錢，約在撞球
場拿錢還我，在還錢那天的下午三點多時盧俊谷還我一萬五千元
，當場還有甲○○及另外一位朋友鄭智勝在場，盧俊谷還有一位
朋友在樓下，我當時很納悶我借他二萬元，為何只還我一萬五千
元，我問盧俊谷為何還差五千元，他好像要耍賴，我說你這樣以
後還有誰敢借錢給你，盧俊谷才說他晚上約七點多會再拿七千元
來撞球場還我，他說欠了這麼多天要貼補我利息，所以再還我七
千元，甲○○那時在撞球，他也有聽到，甲○○有向盧俊谷說：
『你欠人家錢，就要還人家』，他二人以前沒有見過面，當天是
第一次見面」、「盧俊谷有拿去撞球場，但因為我那天晚上有人
請客，無法去撞球場，盧俊谷一直打電話叫我去拿錢，我想甲○
○與盧俊谷有見過面，甲○○他還與朋友晚上要去撞球，所以就
叫甲○○幫我去拿錢，盧俊谷說要還我錢時，我就將他的本票及
身分證一起帶到撞球場要還他」、「盧俊谷是向我借錢，不是向
甲○○借錢。盧俊谷說報上我的電話0000000000，是
他說錯了」各等語，黃安標所述與告訴人於第一審所指稱之情節
相符，其對於上開不利於己之事項為如此清楚之陳述，應知悉利
害關係，果非真有其事，要無甘冒刑罰風險而替被告承擔罪責之
必要，其上開證詞應足採信。告訴人始則指稱00000000
00號行動電話是被告所持有，繼稱係黃安標所有，嗣又改稱係
地下錢莊之電話云云，然經原審向遠傳電信股份有限公司查詢結
果，經函覆略以：「所查詢之八十九年間，此門號查無使用者」
，足見告訴人所稱其撥打0000000000號行動電話向被
告聯絡貸款云云，應非實在。又黃安標因涉嫌本件重利罪，業經
第一審檢察署偵查中（九十一年度他字第三三三二號），有該署
九十一年十二月十一日雄檢楠藏九一他三三三二字第八九三九三
號函在卷可按。則除告訴人有瑕疵之指述外，經查並無任何適合
於被告犯罪事實認定之證據，被告被訴常業重利，尚屬不能證明
，因而撤銷第一審不當之判決，改判諭知被告無罪，已詳敘其無
從為被告有罪確信之理由。經核所為論斷，均與卷內資料相符，
從形式上觀察，並無違背法令之情形。而黃安標（於九十三年五
月二十四日更名黃啟宏）確有於八十九年十一月三日趁告訴人急
迫需款之際，貸與二萬元並預扣十日一期之利息四千元，而取得
與原本顯不相當重利之犯行，業經第一審判處有期徒刑五月確定
並執行完畢，有該院九十二年度簡字第二八三○號判決書影本及
台灣高等法院被告前案紀錄表在卷可按（見本院卷），且前揭判
決亦說明黃安標與被告並非共同正犯，則原審採信黃安標在本件
中之證言，為被告有利之論斷，即與證據法則無悖，亦無調查未
盡或判決不載理由之可言。又刑事訴訟法上之被告並無自證無罪
之義務，是其否認犯罪所持之辯解，縱無可取，仍不得因此資以
為反證其犯罪之論據。被告在原審雖就黃安標交付告訴人身分證
及本票時間地點之供述，與黃安標所述未盡相符，仍非可憑以據
為被告有常業重利之判斷基礎，原判決縱未加以論述，而不無瑕
疵，惟既與判決本旨尚不生影響，依刑事訴訟法第三百八十條之
規定，自不得據為上訴第三審之適法理由。其餘上訴意旨所執各
詞，要屬單純之事實爭執，依首開說明，亦難認係適法之第三審
上訴理由。其上訴違背法律上之程式，應予駁回。
據上論結，應依刑事訴訟法第三百九十五條前段，判決如主文。
中    華    民    國  九十四  年   十二   月    八    日
                      最高法院刑事第十二庭
                          審判長法官  謝  俊  雄
                                法官  陳  世  雄
                                法官  蘇  振  堂
                                法官  吳  信  銘
                                法官  徐  文  亮
      本件正本證明與原本無異
                                      書  記  官
中    華    民    國  九十四  年   十二   月   十四   日
                                                      Ｋ
